【裁判字號】    99,家抗,26
【裁判日期】    990331
【裁判案由】    選任遺產管理人
【裁判全文】
臺灣臺南地方法院民事裁定             99年度家抗字第26號
抗  告  人  財政部國有財產局臺灣南區辦事處臺南分處
法定代理人  甲○○
相  對  人  第一商業銀行股份有限公司
法定代理人  乙○○
上列抗告人因與相對人間就被繼承人黃東茂選任遺產管理人事件
，對於中華民國99年1月6日本院98年度司財管字第4號裁定提起
抗告，本院裁定如下：
    主      文
抗告駁回。
抗告程序費用新臺幣壹仟元由抗告人負擔。
    理      由
一、按先順序繼承人均拋棄其繼承權時，由次順序之繼承人繼承
    。其次順序繼承人有無不明或第四順序之繼承人均拋棄其繼
    承權者，準用關於無人承認繼承之規定。又繼承開始時，繼
    承人之有無不明者，由親屬會議於一個月內選定遺產管理人
    ，並將繼承開始及選定遺產管理人之事由，向法院報明。民
    法第1178條所定之期限屆滿，無繼承人承認繼承時，其遺產
    於清償債權，並交付遺贈物後，如有賸餘，歸屬國庫。又繼
    承人有無不明而不能依民法第1177條選定遺產管理人時，利
    害關係人得聲請法院選任之。民法第1176條第6項、第1177
    條、第1185條及第1178條第2項分別定有明文。
二、本件相對人於原審聲請意旨略以：被繼承人黃東茂（民國○○
    年○月○日生，身分證統一編號：Ｚ000000000號，生前最後住
    所：臺南縣七股鄉龍山村22鄰龍山244號）於98年4月23日死
    亡，其法定繼承人均已拋棄繼承權，而相對人前對被繼承人
    黃東茂等債務人提起清償債務之訴訟，經最高法院98年度台
    上字第109號判決發回臺灣高等法院臺南分院以98年度上更
    (一)字第6號案審理中，上開訴訟待選任被繼承人黃東茂之遺
    產管理人後方能繼續審理，足見相對人為法律上之利害關係
    人，爰聲請選任被繼承人黃東茂之遺產管理人等語。
三、原審裁定略以：被繼承人黃東茂之繼承人均已拋棄繼承權，
    足見渠等對被繼承人遺產之處置已漠不關心，經本院函詢其
    繼承人郭秀娥、黃宗彥、黃仁偉、黃心蘭、黃翌軒、黃炳煌
    、黃東山、黃東賢、黃美蓮、黃琬珺、黃美花、王黃美香、
    黃美月、黃美英，請其等於文到5日內以書面陳明是否願意
    擔任被繼承人黃東茂之遺產管理人，逾期視為不願意擔任，
    上開繼承人均逾期未陳明其意願，視為不願意擔任，有送達
    證書附卷可憑。查被繼承人黃東茂之遺產，倘無人承認繼承
    時，將於清償債權，交付遺贈物後，歸屬國庫，即無人繼承
    之遺產若有賸餘，終歸國家所取得，則職司國有財產管理之
    有關機關自係最為適合擔任遺產管理之人，況上開機關就遺
    產管理之有關法律程序亦相當熟悉；故為使遺產之處置順利
    進行，並考量遺產管理之專業性與公平性，認選任財政部國
    有財產局臺灣南區辦事處臺南分處為被繼承人黃東茂之遺產
    管理人為適當等語。
四、抗告意旨略以：
  （一）查鈞院98年度司財管字第4號民事裁定，據相對人第一
        商業銀行股份有限公司因其債務人即被繼承人黃東茂於
        98年4月23日亡故，惟黃東茂去世後，其合法繼承人全
        體均已於法定期間內向法院聲明拋棄繼承權並經准予備
        查在案，致使相對人對被繼承人黃東茂提起之清償債務
        訴訟無法繼續審理，且為確保其之權益，因而聲請選任
        抗告人為其之遺產管理人。按以被繼承人黃東茂應尚遺
        留有不動產得以供相對人於取得執行名義後聲請強制執
        行，但其之繼承人卻全體拋棄繼承權，明顯應係被繼承
        人黃東茂有遺債大於遺產之情形。
  （二）按司法院74年10月15日（74）院台廳一字第05786號函示
       「嗣後各地方法院受理有關無人承認繼承遺產管理事件
        時……因此類拋棄繼承事件，多屬遺債大於遺產，形同
        破產，儘量避免選任國有財產局為遺產管理人……」，
        查無人承認繼承遺產之選任國有財產局為遺產管理人，
        原係基於被繼承人之遺產於完成債權及債務之清償後，
        若有剩餘應歸屬國庫之考量性，又有關破產事件，法院
        大抵選任律師或其他社會公正人士擔任破產管理人，本
        案既繼承人均已拋棄繼承，極可能屬於遺債大於遺產，
        此類遺債大於遺產案件，大多已無多餘財產可歸屬國有
        ，其遺產管理人之主要職責僅為配合債權人及法院之查
        封、拍賣程序，以完成被繼承人債務之清償，則類此案
        件，並非得由專司管理國家財產之相關機關擔任遺產管
        理人，亦可選任律師或民間公正人士等擔任遺產管理人
        ，依上開司法院函示應儘量避免選任國有財產局為遺產
        管理人，原裁定之選任實有不當；另縱其繼承人拋棄繼
        承並非不可擔任遺產管理人，且法亦無明文禁止，況繼
        承人對被繼承人生前之債權債務關係，以及印鑑、重要
        證件、產權文件等應較清楚或仍保管中，雖相對人與被
        繼承人黃東茂間之債權債務關係，與繼承人並無任何關
        聯性存在，但就適任與否加以考量，其最近親屬亦為最
        佳人選。況遺產管理人不僅就被繼承人對相對人間之債
        務關係外，尚就被繼承人是否另有其他債權債務關係，
        均需全面予以了解，則以抗告人僅係為國有財產之管理
        機關，於被繼承人之遺債大於遺產之際，選任抗告人為
        遺產管理人，則抗告人恐力有未逮。
  （三）又抗告人係國有財產之管理機關，若被繼承人無任何剩
        餘遺產得以歸屬國庫，則選任抗告人為遺產管理人對國
        庫並無任何實益。審究本案，既有遺債大於遺產之虞，
        若選任抗告人為遺產管理人，則抗告人仍須善盡管理人
        責任為其管理遺產、處理債務等問題，期間所耗費之人
        力、時間實難以金錢衡量；且管理期間所需之花費亦由
        國庫代為墊付，而若結果落得其遺產不足以清償，不僅
        國庫利益受損，更有甚者，導致利用全民資源負擔個人
        私務之支出，無異使公器淪為私用，實不符社會公平原
        則。
  （四）再者，臺灣嘉義地方法院亦認為「…次查，遺產管理人
        之職務在於編製遺產清冊、為保存遺產必要之處置、清
        償債權或交付遺贈物及遺產之移交等事務，當須對被繼
        承人簡美珠之遺產及遺債事務有相當瞭解，而財政部國
        有財產局臺灣南區辦事處嘉義分處既為公務機關，對於
        被繼承人簡美珠之遺產及負債狀況所知應屬有限。此外
        ，財政部國有財產局臺灣南區辦事處嘉義分處為公務機
        關，依國有財產法之規定綜理國有財產事務，執行事務
        所需預算為全國人民納稅所得，若顯無遺產可歸屬國庫
        ，自不宜選任財政部國有財產局臺灣南區辦事處嘉義分
        處為遺產管理人，以避免其代管私人遺產之管理費用無
        法由被繼承人簡美珠之遺產歸墊，導致利用全民資源負
        擔個人私務之支出，實不符社會公平原則，故本件情況
        ，財政部國有財產局臺灣南區辦事處嘉義分處尚不適宜
        擔任被繼承人簡美珠之遺產管理人」等語。
  （五）爰聲明：原裁定廢棄，改選任被繼承人之親屬或專業律
        師擔任。
五、經查：
  （一）相對人主張之前開事實，業據其提出除戶謄本、本院98
        年5月14日南院龍家寅98繼字第1171號函、96年度訴字
        第399號民事判決、臺灣高等法院臺南分院97年度上字
        第17號民事判決、最高法院98年度台上字第109號民事
        判決（以上均為影本）附於原審卷可稽，並經本院依職
        權調閱98年度繼字第1171號拋棄繼承案卷查核屬實，則
        揆諸首揭說明，相對人以利害關係人之身分聲請選任被
        繼承人黃東茂之遺產管理人，自屬有據。
  （二）又抗告人所述上開司法院函示，僅謂儘量避免選任抗告
        人為遺產管理人，並非謂不得選任其為遺產管理人，且
        該函對法院亦無拘束力，而本院裁判認事用法，並不受
        抗告人所提臺灣嘉義地方法院裁定之限制與拘束；又被
        繼承人生前之債權債務關係及有關產權證明文件，抗告
        人得依其他方式獲悉或取得，有關之印鑑，抗告人亦得
        依舉證責任分配方式辨識其真偽，於其管理遺產上並無
        困難，且上開文件資料其最近親屬未必最為知悉，參以
        被繼承人黃東茂之繼承人既已拋棄繼承，無利害關係，
        若選任其等擔任遺產管理人，難期其將來執行職務能善
        盡管理人之職務，是為期公正，實不宜選任渠等為遺產
        管理人。
  （三）再者，被繼承人之遺產，於遺產管理人完成清償債權並
        交付遺贈物等清算程序前，是否有賸餘，無從知悉，而
        依上述說明，各順序之繼承人均拋棄繼承者，其剩餘財
        產歸屬國庫，抗告人為國庫之綜理機關，為國有財產法
        第9條第2項所明定，其備有財產管理之專才，雖其經費
        支出屬國家資源，但保護無人繼承財產之債權人之權利
        ，亦屬政府之義務，於遺產管理指定之實際運作，仍認
        選任國有財產局為遺產管理人較律師或一般社會公正人
        士更為妥適。
  （四）綜上所述，原審據此選任抗告人為被繼承人黃東茂之遺
        產管理人，經核並無不合，抗告意旨復未述明原裁定選
        任其為被繼承人黃東茂之遺產管理人有何違法或其他不
        當之處，其提起抗告，聲明廢棄原裁定，非有理由。
六、據上論結，本件抗告為無理由，依非訟事件法第21條第2項
    、第24條第1項、第46條，民事訴訟法第495條之1第1項、第
    449條第1項、第95條、第78條，裁定如主文。
中    華    民    國    99    年    3     月    31    日
                  家事法庭審判長法  官  李杭倫
                                法  官  楊佳祥
                                法  官  林育幟
上為正本係照原本作成。
抗告人如不服本裁定，僅得於收受本裁定正本送達後10日內以適
用法規顯有錯誤為理由，向本院提出再抗告狀。
中    華    民    國    99    年    3     月    31    日
                                書記官   陳世明

司法院資訊處製作；財團法人民間司法改革基金會備份。
